【裁判字號】    97,醫上易,8
【裁判日期】    980303
【裁判案由】    損害賠償
【裁判全文】
臺灣高等法院民事判決                 97年度醫上易字第8號
上  訴  人  丙○○
訴訟代理人  鄭世脩律師
被  上訴人  行政院國軍退除役官兵輔導委員會臺北榮民總醫院
法定代理人  林芳郁
被  上訴人  乙○○
共      同
訴訟代理人  張家琦律師
            林鳳秋律師
複  代理人  詹素芬律師
上列當事人間因損害賠償事件，上訴人對於中華民國97年8月6日
臺灣士林地方法院97年度醫字第5號第一審判決提起上訴，本院
於98年2月17日言詞辯論終結，判決如下：
  主  文
上訴駁回。
第二審訴訟費用由上訴人負擔。
  事實及理由
甲、程序方面：
    本件被上訴人行政院國軍退除役官兵輔導委員會臺北榮民總
    醫院（下稱臺北榮民總醫院）之法定代理人原為甲○○，嗣
    於本院訴訟繫屬中變更為林芳郁，有民國（下同）98年1月1
    2日行政院國軍退除役官兵輔導委員會輔人字第0980000338
    號函影本附卷可參（見本院卷第61頁），茲林芳郁依民事訴
    訟法第175條規定聲明承受訴訟，核無不合，應予准許。
乙、實體方面：
一、上訴人起訴主張：上訴人於94年11月23日，因腹痛就診於臺
    北榮民總醫院，並由被上訴人乙○○看診，經乙○○診斷為
    乙結腸癌復發，其極力表示應立即於同年月27日住院，並於
    94年11月29日手術。手術後因大量切除腸道，致上訴人產生
    每日腸道不適，腹瀉達8、9次，甚而每次腹瀉時間高達1小
    時，影響生活甚鉅，讓上訴人與其他親友互動產生困難，自
    覺對於人、事、物愧疚，亦須至臺大醫院精神科就診治療。
    嗣上訴人於95年3月16日始確認乙○○係將「發炎」誤診為
    「癌症復發」病症，即向乙○○及臺北榮民總醫院申訴手術
    不當。96年2月12日，上訴人之病症更由臺北榮民總醫院侯
    明志醫師確認為短小腸症候群，益證上訴人上述腹瀉多次之
    起因係由於乙○○之誤診及切除大量腸道所引起。上訴人因
    乙○○之醫療疏失，致受有精神上之損害，依民法第184條
    第1項前段，自應由乙○○負責，而臺北榮民總醫院應依民
    法第188條第1項負僱用人之連帶損害賠償責任，爰請求被上
    訴人應連帶給付上訴人新臺幣（下同）300萬元，及自起訴
    狀繕本送達翌日起至清償日止，按週年利率5%計算之利息等
    情。原審為上訴人全部敗訴之判決，上訴人不服，惟僅就其
    中100萬元提起上訴，其餘未上訴部分，已告確定，並於本
    院聲明：(一)原判決廢棄；(二)上開廢棄部分，被上訴人應給付
    上訴人100萬元暨自起訴狀繕本送達翌日起至清償日止，按
    年息5%計算之利息；(三)第一、二審訴訟費用由被上訴人負擔
    ；(四)願供擔保，請准宣告假執行。
二、被上訴人則以：上訴人先前即有慢性C型肝炎及乙結腸癌之
    病史，並曾於88年9月9日由乙○○施行乙結腸及上半直腸切
    除手術。上訴人於94年11月23日，在癌症術後追蹤中，由大
    腸鏡檢查發現結腸有一3公分絨毛狀之突起，經94年11月24
    日病理切片檢查報告為「發炎性病變」，但因上訴人有腸癌
    病史，由腸鏡所見，無法排除此腸內病變為絨毛性瘜肉，亦
    無法排除有「癌變」之可能，而施行腸切除手術即為防止癌
    變的選項之一。乙○○於手術前業已就此向上訴人說明，經
    與上訴人溝通討論，上訴人同意基於防癌考量而施行腸切除
    手術，並於94年11月29日實施。又被上訴人亦已就包括「腹
    瀉」等腸道手術所會有之併發症及風險等事項加以告知，且
    對於上訴人術後腹瀉之情，均有給予藥物治療，並無疏失。
    另由上訴人95年3月16日之申訴書可知，其至遲應於手術後
    出院前（94年12月9日）或於94年12月30日即知悉其所主張
    之原因事實，竟遲至97年3月13日始起訴主張，顯已逾2 年
    之消滅時效。況慰撫金之性質在於補償及調整被害人所受精
    神上之損害，本件並無上訴人所指之「誤診」之疏失情形，
    上訴人據此請求精神慰撫金，實無所據；且上訴人並未證明
    其有何精神痛苦，其請求慰撫金，於法亦有不合等語，資為
    抗辯，並於本院答辯聲明：(一)上訴駁回；(二)第一、二審訴訟
    費用均由上訴人負擔。
三、兩造不爭之事實：
    (一)上訴人於94年11月23日，就診於臺北榮民總醫院，並由醫
      師乙○○看診，經施行大腸鏡檢查，並經上訴人同意後，
      於94年11月29日施行腸切除手術。
    (二)上訴人於術後產生每日腸道不適腹瀉等症狀，並於95年3
      月16日提出不當醫療手術申訴書。
四、本件兩造爭執要旨：(一)上訴人之請求權是否已罹於時效？(二)
    被上訴人之醫療行為有無過失？(三)若被上訴人有過失，上訴
    人得請求之慰撫金數額若干？茲說明如下：
    (一)上訴人之請求權已罹於時效：
      1.按「因侵權行為所生之損害賠償請求權，自請求權人知
        有損害及賠償義務人時起，2年間不行使而消滅」，民
        法第197條第1項前段定有明文。又侵權行為損害賠償請
        求權之消滅時效，應以請求權人實際知悉損害及賠償義
        務人時起算，非以知悉賠償義務人因侵權行為所構成之
        犯罪行為經檢察官起訴，或法院判決有罪為準。是請求
        權人若實際知悉損害及賠償義務人時，即起算時效，並
        不以賠償義務人坦承該侵權行為之事實為必要，至該賠
        償義務人於刑事訴訟中所為之否認或抗辯，或法院依職
        權所調查之證據，亦僅供法院為判刑論罪之參酌資料而
        已，不影響請求權人原已知悉之事實（最高法院72年度
        臺上字第738號判例、最高法院85年度臺上字第2113號
        判決參照）。
      2.查本件被上訴人抗辯上訴人主張之侵權行為損害賠償請
        求權已罹於時效，為上訴人所否認，並以上開情詞置辯
        。然查，上訴人於95年3月16日之申訴書已載明：「前
        述住院腸道復健治療期間，侯醫師安排於94年12月30日
        與原直腸外科林醫師進行會診，本人於會診時，對林醫
        師施於本人該手術之必要性多所質疑，林醫師亦表當時
        確實有所誤判，但林醫師並未對此誤判所致之嚴重後果
        有所負責之表示，或給予建議及進行補救之道，令本人
        為之氣結。」等語（見原審卷第36頁），顯見上訴人至
        遲於94年12月30日即知悉其所主張之被上訴人誤診情事
        ，自應以94年12月30日為消滅時效期間計算之始點。至
        上訴人當時是否已有證據，與上訴人請求權何時起算無
        涉。
      3.是本件自94年12月30日當日起算2年之消滅時效，應以
        96年12月29日為期間之末日。上訴人遲至97年3月14日
        始起訴，顯已逾請求權2年時效，是被上訴人抗辯上訴
        人侵權行為損害賠償請求權已罹於時效而消滅乙節，即
        屬有據。
    (二)本件被上訴人時效抗辯為可採，則有關其餘之爭點，自無
      需再予審酌，也無需送鑑定，附此敘明。
五、綜上所述，本件上訴人之請求權已罹於時效而消滅。從而其
    依據民法第184條第1項前段、第188條之規定，求為判命被
    上訴人連帶給付100萬元本息，尚乏依據不應准許，原審判
    決上訴人此部分敗訴，核無不合，上訴論旨，仍執陳詞，斤
    斤指摘原判決此部分不當，聲明廢棄改判為無理由，應予駁
    回上訴。
六、本件事證已臻明確，兩造其餘之攻防方法經審酌後，認與判
    決結果無影響，無庸逐一論述，併此敘明。
丙、據上論結，本件上訴為無理由，依民事訴訟法第449條第1項
    、第78條，判決如主文。
中    華    民    國    98    年    3     月    3     日
                  醫事法庭
                      審判長法  官  林恩山
                            法  官  黃國忠
                            法  官  郭松濤
正本係照原本作成。
不得上訴。
中    華    民    國    98    年    3     月    3     日
                            書記官  方素珍


司法院資訊處製作；財團法人民間司法改革基金會備份。
